【裁判字號】    90,重訴,16
【裁判日期】    900605
【裁判案由】    清償借款
【裁判全文】
臺灣花蓮地方法院民事判決  九十年度重訴字第一六號
    原      告  甲○○
    被      告  乙○
右當事人間請求清償借款事件，本院判決如左：
    主      文
原告之訴及假執行之聲請駁回。
訴訟費用由原告負擔。
    事      實
甲、原告方面：
  一、聲明：
  （一）被告應給付原告新台幣（下同）六百六十萬元，及其中一百八十五萬元自民
        國（下同）八十八年三月二十日起、其餘四百七十五萬元自八十八年四月三
        十日起，均至清償日止，按年息百分之六計算之利息。
  （二）訴訟費用由被告負擔。
  （三）原告願供擔保，請准宣告假執行。
  二、陳述：
  （一）被告自八十四年起至八十六年止，陸續向原告借款，共積欠六百六十萬元，
        因一再遲延未清償，經原告催討，遂由被告之夫即訴外人陳昭夫於八十六年
        十月二日簽立同意書，並明確記載：「立同意書人陳昭夫茲妻乙○有向甲○
        ○（即原告）女士借款」，並願代為清償部分欠款，惟嗣後陳昭夫拒不履行
        ，而應原告之要求，被告始與陳昭夫共同簽發發票人為被告及陳昭夫，票號
        ０九二六０七號、票面金額一百八十五萬元、發票日為八十八年二月十二日
        、到期日為八十八年三月二十日，及票號０九二六０九號、票面金額四百七
        十五萬元、到期日為八十八年四月三十日之本票二紙（下稱系爭本票）交付
        原告供清償借款之擔保，然系爭本票先後到期，不但不獲兌現，被告為圖賴
        債，竟對於系爭本票關於陳昭夫為發票人部分，捏詞自首係原告所偽造，並
        由陳昭夫起訴確認該部分票據債權不存在。
  （二）被告抗辯係遭原告脅迫所簽發，惟未據舉證證明，顯非真實。至於被告簽發
        系爭本票之原因關係，係因積欠原告借款，為供清償之擔保而簽發，故原告
        自得依票據關係而為請求。本件請求之基礎事實係請求清償借款，茲因供清
        償擔保之系爭本票，共同發票人陳昭夫為圖賴債，慫恿被告自首偽造有價證
        券罪得逞，陳昭夫乃對原告起訴確認系爭本票關於其為發票人部分債權不存
        在，原告自得再依侵權行為之法律關係請求。又陳昭夫書立上開同意書而拒
        不履行，原告業已起訴請求陳昭夫履行契約，經一、二審法院判決陳昭夫大
        部分敗訴確定，由此可見，被告空言否認向原告借款，顯非實在。綜上，原
        告自得依侵權行為、借貸及票據關係起訴，請求被告給付原告如訴之聲明所
        載之金額及依票據法規定之遲延利息。
  三、證據：提出系爭本票影本二紙、同意書影本一份、本院八十八年度訴字第二二
      三號民事判決及臺灣高等法院花蓮分院八十九年度上字第十九號民事判決影本
      各一份為證。
乙、被告方面：
  一、聲明：
  （一）駁回原告之訴。
  （二）訴訟費用由原告負擔。
  （三）被告如受不利益之判決時，請准預供擔保免為假執行之宣告。
  二、陳述：
  （一）原告固執有以被告名義所簽發之系爭本票，惟係遭原告脅迫所簽發，並無何
        原因關係債權存在，原告雖主張系爭本票係因其出借款項六百六十萬元予被
        告始簽發，但該項借貸契約應不存在，且被告並未交付該筆款項予被告。此
        外，原告主張依侵權行為之規定請求被告給付六百六十萬元之借款，更誤解
        法定侵權行為之要件，蓋被告不僅未對原告有何侵權行為，縱認該侵權行為
        成立亦已因罹於二年之法定時效期間，而不得請求。
  （二）原告提出被告之夫陳昭夫簽名之同意書，欲證明借款。惟該同意書乃由原告
        擬妥，而被告之夫陳昭夫因不堪原告一再催逼，為求息事寧人，遂予簽名，
        不僅不足以證明原告曾交付借款予被告，而且該同意書亦未記載何時借款及
        借款數額，自不容原告以移花接木方式主張被告向原告借款六百六十萬元。
        何況，六百六十萬乃屬鉅多金額，若有借貸情事，豈有未留任何往來憑證之
        理。由此可見，原告主張被告向其借款六百六十萬元，純屬虛構，是以原告
        所為本件訴訟，應無理由。
    理      由
一、本件原告起訴主張被告自八十四年起至八十六年止，陸續向原告借貸，共積欠六
    百六十萬元，因一再遲延未清償，經原告催討，遂由被告之夫即訴外人陳昭夫書
    立同意書，願代被告清償該部分借款，惟嗣後陳昭夫拒不履行，而應原告之要求
    ，由被告與陳昭夫為共同發票人簽發系爭本票交予原告以供擔保借款之清償，然
    系爭本票到期未獲兌現，原告自得依消費借貸及票據關係請求被告給付六百六十
    萬元，又因被告為圖賴債，竟捏詞自首偽造陳昭夫之簽名，而由陳昭夫對原告起
    訴確認其為發票人部分票據債權不存在，自得依侵權行為之法律關係請求等語。
    被告則以其係遭原告脅迫始簽發系爭本票，且原告亦未交付系爭本票所示之金額
    予被告，兩造並無借貸關係；至於原告依侵權行為之規定請求被告給付六百六十
    萬元之借款，更屬誤解法律，縱認侵權行為成立，亦因罹於時效而消滅，而陳昭
    夫書立上開同意書，並不足以證明原告曾交付借款予被告，原告之訴顯無理由，
    應予駁回等語，資為抗辯。
二、原告主張系爭本票係由被告所簽發之情，業為被告所自認，並據原告提出系爭本
    票二紙為憑，固堪認定為真正，惟原告主張其對被告之前開消費借貸借款返還請
    求權、本票執票人對發票人之票款請求權及侵權行為損害賠償請求權均屬成立等
    情，被告則予以否認，並以前詞置辯。故本件之爭執要點乃為，原告就其所主張
    之前開三項請求權之有利於己之構成要件事實是否存在？
三、經查：
  (一)原告主張兩造間成立前開消費借貸契約，然業為被告所否認，故原告就該契約之
    成立及已因借款之交付而生效等有利於己之請求權基礎事實，自負有舉證之責任
    。原告雖提出系爭本票影本二紙、同意書影本一份、本院八十八年度訴字第二二
    三號民事判決及臺灣高等法院花蓮分院八十九年度上字第十九號民事判決書各一
    份為憑，惟系爭本票僅足證明被告確有該項發票行為，尚未能逕行推定係基於借
    款契約所簽發；而該同意書僅可顯示陳昭夫對本件原告所為願給付款項之意思表
    示，並不足以推定本件兩造間確成立消費借貸契約；至前開二份判決書之訴訟標
    的與本件並不相同，且判決中就本件兩造當事人間是否成立借款契約之爭點並未
    作成判斷，本院自不受該二項判決之拘束。是以，本院仍未能遽予認定原告所主
    張之前開消費借貸契約為存在。
  (二)原告復主張其得依據系爭本票之記載，對本件被告享有本票票款請求權之情，亦
    為被告所否認。就被告辯稱其簽發系爭本票係遭脅迫之情，未能舉證以實其說，
    固不足遽採。惟按票據法第十三條前段「票據債務人不得以自己與發票人或執票
    人之前手間所存抗辯之事由對抗執票人」之反面解釋，票據債務人自得以自己與
    執票人間所存抗辯之事由對抗執票人，準此，本件被告自得以其與原告間是否具
    有原因關係債權之抗辯事由，而對執有系爭本票之原告提出抗辯。針對被告辯稱
    兩造間就系爭本票並無原因關係債權存在等語，原告雖主張兩造間成立前開消費
    借貸契約，然該契約尚未能證明業已有效成立，有如前述，故就原告此部分之主
    張，亦難認其已為適切之舉證。
  (三)原告另主張其對被告可依侵權行為之規定為損害賠償請求，對此被告亦予否認。
    原告雖陳稱陳昭夫為圖賴債，慫恿被告自首偽造有價證券罪得逞，陳昭夫乃對原
    告起訴確認系爭本票關於其為發票人部分債權不存在等語，然其始終未能舉證證
    明被告所為前開自首為虛偽，及符合民法第一百八十四條第一項前段、後段及第
    二項所規定之構成要件事實確實存在，本院自難作成對其有利之認定。
四、綜上所述，原告未能證明兩造確有消費借貸之合意及借款之交付、系爭本票確具
    有原因關係債權及被告之行為已構成侵權行為損害賠償請求權之法定要件，從而
    ，原告依據消費借貸、本票票款請求權及侵權行為之規定，請求被告給付如其訴
    之聲請所示之金額，即無理由，應予駁回。
五、本件事證已臻明確，兩造其餘主張及攻擊防禦方法，無礙於本院上開論斷，不予
    逐一審酌，併此敘明。
六、原告請求宣告假執行部分因其所提訴訟業經駁回，已失所附麗，應併予駁回，附
    此敘明。
七、據上論結，原告之訴為無理由，依民事訴訟法第七十八條，判決如主文。
中      華      民      國    九十      年      六      月      五      日
                                    臺灣花蓮地方法院民事庭
~B法      官  郝燮戈
右正本証明與原本無異。
如對本判決不服，應於送達後廿日內，向本院提出上訴狀（應抄附繕本）。
~B法院書記官  周秀香
中      華      民      國    九十      年    六        月     八       日


司法院資訊處製作；財團法人民間司法改革基金會備份。
